臺灣臺南地方法院臺南簡易庭民事判決
110年度南簡字第1330號
原      告  黃芳梅  

訴訟代理人  蔡文斌律師
            林亭宇律師
            林冠廷律師
            許依涵律師
被      告  黃芳椿  
訴訟代理人  吳美鴦  
上列當事人間請求遷讓房屋事件，經本院於民國111年3月2日言
詞辯論終結，判決如下：
    主    文
原告之訴及其假執行之聲請均駁回。
訴訟費用由原告負擔。
    事實及理由
一、原告主張：兩造為姐妹關係。門牌號碼臺南市○區○○路0段00
    0巷0號房屋（下稱系爭房屋）原為訴外人即兩造父親黃山林
    所有，黃山林於民國108年7月11日將系爭房屋贈與原告，並
    於同年月25日移轉所有權登記予原告。因系爭房屋當時為被
    告所居住使用，被告乃於108年7月15日簽立切結書，表明將
    暫住至同年10月31日，該段期間每月房租為新臺幣（下同）
    5,500元；復於108年8月6日再立切結書，表明待原告於109
    年8月初討回時，被告應即搬空無誤。但被告並未依約於109
    年8月搬出，且自110年1月起即未曾給付租金，原告因顧及
    姐妹之情，未曾催告被告給付積欠之租金。嗣因原告擬自美
    國搬回台灣，有將系爭房屋收回自住之需求，乃於110年5月
    3日寄發存證信函予被告，表明將於同年6月30日終止雙方租
    賃關係，被告自同年7月1日起，即不再具有占有使用系爭房
    屋之權源，然期限屆至後，被告仍拒絕遷出系爭房屋。為此
    ，依民法第455條前段、第767條第1項前段、土地法第100條
    第1款之規定，請求被告騰空遷讓返還系爭房屋等語，並聲
    明：㈠被告應將系爭房屋騰空遷讓返還原告。㈡願供擔保，請
    准宣告假執行。
二、被告則以：系爭房屋為訴外人黃山林之二婚妻子黃翁桂霞於
    47年間所購入，黃翁桂霞於35年前病逝，臨終前曾親口告訴
    被告，將系爭房屋及臺南市○區○○路0段000巷0號房屋（下稱
    2號房屋）留給兩造，後來原告選擇2號房屋並辦理過戶，被
    告因生活艱困無力辦理系爭房屋之過戶，一直居住在系爭房
    屋，原告則長居美國，另將2號房屋出租予他人。嗣原告於1
    08年7月9日自美國返台，向被告提議購買系爭房屋，被告決
    定不賣，原告轉而欺騙黃山林說被告要將系爭房屋賣給別人
    ，並以為被告保管系爭房屋之名義，於翌（10）日上午，帶
    黃山林去律師事務所，將系爭房屋過戶到原告名下。被告得
    知後，立刻下跪懇求原告返還系爭房屋，原告表示願付100
    萬元左右向被告購買系爭房屋，被告心灰意冷之下，請求原
    告要依每坪市價補償被告，原告並未表示反對，應視為默認
    。原告提出之2份切結書雖係被告親簽，但被告當時因過度
    哭泣而兩眼昏花、神智不清，無法辨識所寫字據內容，切結
    書文字均係依照原告口述所寫。甲證2切結書雖寫原告支付
    被告210萬元，實則扣除過戶稅金與代書費等雜支576,800元
    ，及原告扣押之30萬元後，原告實際僅支付被告1,223,200
    元，等於原告一坪只買約11萬元。系爭房屋附近行情每坪至
    少40萬元起跳，希望原告以每坪35萬元的價格，扣除前已給
    付被告之金額，再為補償被告，原告未為補償前，不應強制
    被告搬離等語，資為抗辯。並聲明：㈠原告之訴駁回。㈡如受
    不利之判決，願供擔保，請准宣告免為假執行。
三、兩造不爭執之事項為（本院卷第178頁）：
　㈠兩造為姐妹關係。原告為姐姐，被告為妹妹。
　㈡系爭房屋現由被告占有使用。
　㈢原告曾依照甲證2切結書內容，支付1,223,200元予被告（210
    萬元－過戶稅金與代書費等雜支576,800元－原告扣押之30萬
    元＝1,223,200元）。
　㈣被告曾按月給付5,500元房租予原告，但自109年8月起每月僅
    付3,000元，自110年1月起則未再給付租金。原告未曾催告
    被告給付積欠之租金。
　㈤原告曾於110年5月3日寄發存證信函予被告，表示因原告要將
    系爭房屋收回自住，於110年6月30日終止雙方租賃關係，請
    被告屆期搬離等語。該存證信函於110年5月4日送達被告。
四、得心證之理由：
　　原告主張欲將系爭房屋收回自住，已終止兩造間租賃關係，
    被告應自系爭房屋遷出等節，為被告所否認，並以前詞置辯
    。故本件爭點厥為：原告依照民法第455條、第767條第1項
    前段、土地法第100條第1款規定，請求被告騰空遷讓返還系
    爭房屋，有無理由？茲敘述如下：
　㈠按租賃定有期限者，其租賃關係，於期限屆滿時消滅；未定
    期限者，各當事人得隨時終止契約，但有利於承租人之習慣
    者，從其習慣；前項終止契約，應依習慣先期通知。但不動
    產之租金，以星期、半個月或一個月定其支付之期限者，出
    租人應以曆定星期、半個月或一個月之末日為契約終止期，
    並應至少於一星期、半個月或一個月前通知之；租賃期限屆
    滿後，承租人仍為租賃物之使用收益，而出租人不即表示反
    對之意思者，視為以不定期限繼續契約，民法第450條及第4
    51條分別定有明文。次按，不定期之房屋租賃，出租人有收
    回自住之必要者，依土地法第100條第1款規定，得終止租賃
    契約，收回自住（最高法院101年度台上字第1152號判決參
    照）。再按，土地法第100條第1款所謂收回自住，係指出租
    人對於其出租未定期限之房屋，有收回自住之正當理由及必
    要情形而言（最高法院41年台上字第138號判決意旨參照）
    。又當事人主張有利於己之事實者，就其事實有舉證之責任
    ，民事訴訟法第277條本文亦有明定，是以，本件應由原告
    就其有收回系爭房屋自住之正當理由及必要情形，負舉證責
    任，合先敘明。
　㈡經查，原告主張系爭房屋原為黃山林所有，黃山林於108年7
    月11日將系爭房屋贈與原告，並於同年月25日辦理移轉所有
    權登記完畢，因系爭房屋當時為被告所居住使用，被告乃於
    108年7月15日簽立甲證2切結書，表明將暫住系爭房屋至108
    年10月31日，該段期間每月房租為5,500元；復於108年8月6
    日再立甲證3切結書，表明待原告於109年8月初討回系爭房
    屋時，應即搬空無誤，被告屆期卻未搬出等情，業據原告提
    出系爭房屋建物登記第一類謄本、甲證2切結書、甲證3切結
    書等件為證（調字卷第17至23頁），應堪信原告此部分之主
    張為真實。嗣原告於110年5月3日寄發存證信函予被告，表
    示因原告要將系爭房屋收回自住，將於110年6月30日終止雙
    方租賃關係，請被告屆期搬離，該信函於110年5月4日送達
    被告，但被告迄今仍占有使用系爭房屋等情，則為兩造所不
    爭執。據上可知，兩造於原告取得系爭房屋之後，最初應為
    定期租賃關係，即甲證2切結書約定之租期至108年10月31日
    ，復以甲證3切結書延長至109年8月初，嗣上開期限屆至後
    ，因被告仍繼續占有使用系爭房屋，且原告未即為反對之意
    思表示，兩造因此轉變為不定期租賃關係，堪可認定。
　㈢至被告固抗辯稱：原告提出之甲證2及甲證3之切結書雖係被
    告所簽，但被告當時因發現原告擅自帶黃山林去律師事務所
    ，將當年二媽臨終前答應留給被告之系爭房屋，偷偷過戶到
    原告名下，而悲慟不已，過度哭泣，導致兩眼昏花、神智不
    清，無法辨識所寫字據內容，切結書之文字均係依照原告口
    述所寫等語，並提出臺南市政府家庭暴力暨性侵害防治中心
    函文、臺南市東區公所110年因應疫情擴大急難紓困核定通
    知書、地籍資料查詢系統表、實價登錄查詢表、地籍圖資網
    路便民服務系統列印資料重大傷病卡等件為證（本院卷第39
    至51、127至137頁）。惟核被告所提上開證據資料，均不足
    以證明被告係在遭人詐欺、脅迫或神識不清之情況下，簽立
    甲證2及甲證3之切結書，故其所辯並不足採。
　㈣兩造間既為不定期租賃關係，則被告是否有權占有使用系爭
    房屋，所應審究者即兩造間不定期租賃關係是否業已合法終
    止。原告雖主張其因長年住在美國，要搬回臺灣定居，故有
    將系爭房屋收回自住之需求，乃於110年5月3日寄發存證信
    函予被告，表示將於110年6月30日終止雙方租賃關係，則被
    告自110年7月1日起即無合法占有使用系爭房屋之正當權源
    等語，惟查：
　⒈據原告自稱，其長年定居美國，在本件訴訟程序進行中，原
    告亦未曾返台，且被告答辯稱：原告年輕時就出國留學，住
    在國外50多年了，在美國經營多家珠寶店，好幾年才回臺灣
    臺北夫家，順道回臺南娘家，原告曾表示受不了臺灣的空氣
    與環境，不可能回臺灣定居，原告之前回國都是住新北板橋
    的房子，回臺南時則住在黃山林家即臺南市○○區○○路0段000
    巷0弄00號，住2至3天就會回板橋，原告在臺南的2號房屋目
    前則出租予他人作早午餐餐廳使用等語（本院卷第81至87、
    119至125、177頁），原告亦未說明其為何在旅居國外多年
    後，突然想要搬回臺灣定居，可見原告是否確有自美返台定
    居之計畫，而有將系爭房屋收回自住之需求及必要性，不無
    疑問。
　⒉原告雖主張：其已聯絡兩家裝潢修繕公司，目前初步規劃拆
    除系爭房屋所有舊的牆板、天花板，釘新的矽酸鈣板；拆除
    所有舊的地板，改黏新的塑膠木紋地板；拆除舊式蹲式廁所
    ，改成坐式馬桶，沖涼乾溼分明；拆除舊式櫥櫃，改裝新的
    電磁爐櫥櫃；二樓開設一個防漏水天窗，改善自然照明；清
    運所拆除之廢棄物；請除蟲公司前來噴灑除蟲及消毒等語（
    本院卷第170頁），但並未提出聯繫裝潢修繕公司之相關紙
    本信件、電子郵件或通訊軟體訊息，亦無任何設計圖、估價
    單、現場平面圖等相關證據，自難憑採。
　⒊原告另主張：其預計於111年6月30日自美國紐約返台，而需
    收回系爭房屋作為其返台自住使用等語（本院卷第176頁）
    ，並提出電子機票影本及用以證明原告英文姓名之授權書為
    憑（本院卷第181至185頁），然核該電子機票之內容，原告
    向長榮航空預定之航程內容為，於111年6月30日自紐約甘迺
    迪機場飛往臺灣桃園機場，翌（7月1日）日抵達，另於111
    年8月4日自臺灣桃園機場飛往紐約甘迺迪機場，同日抵達。
    可見該電子機票實為紐約及臺灣間之往返機票，如原告主張
    其因要搬回臺灣定居而需收回系爭房屋自住為真，豈不應只
    有單程機票，而非往返機票？又上開機票顯示，原告停留臺
    灣期間不過1個多月，則原告是否不得如先前返台時一樣，
    住在北部夫家或臺南娘家，而一定要將系爭房屋收回自住？
    以上均有疑問，故本件未能逕為有利於原告之認定。
五、綜上所述，因原告之舉證未能證明其確有收回系爭房屋自住
    之正當理由及必要情形，揆諸前揭法文，即難認原告主張其
    業已合法終止兩造間不定期租賃法律關係為真，則其依民法
    第455條、第767條第1項前段、土地法第100條第1款之規定
    ，請求被告騰空遷讓返還系爭房屋，為無理由，應予駁回。
    原告之訴既經駁回，其假執行之聲請，亦失所附麗，併予駁
    回。
六、本件為判決基礎之事證已臻明確，兩造其餘攻擊防禦方法及
    所提證據，核與判決結果不生影響，爰不逐一論述，併此敘
    明。
七、訴訟費用負擔之依據：民事訴訟法第78條。
中　　華　　民　　國　　111 　年　　3 　　月　　16　　日
                    臺南簡易庭  法  官  陳䊹伊
上列正本係照原本作成。
如不服本判決，應於送達後20日內，向本院提出上訴狀並表明上
訴理由，如於本判決宣示後送達前提起上訴者，應於判決送達後
20日內補提上訴理由書（須附繕本）。
中　　華　　民　　國　　111 　年　　3 　　月　　17　　日
                                書記官  王美韻